ACORDAO-COMPLETO-2350504

ACÓRDÃO 3338/2019 ATA 12/2019 - PRIMEIRA CÂMARA

VISTOS, relatados e discutidos estes autos que tratam de ato de concessão de aposentadoria emitido pela Fundação Universidade Federal de Mato Grosso em favor do ex-servidor Paulo Roberto Damasceno;
ACORDAM os Ministros do Tribunal de Contas da União, reunidos em Sessão da 1ª Câmara, nos termos dos arts. 71, inciso III, da Constituição Federal, 1º, inciso V, e 39, inciso II, da Lei 8.443/1992 e 260, §§ 1º, do RITCU e ante as razões expostas pelo Relator, em:
9.1. considerar ilegal, o ato de concessão de aposentadoria a Paulo Roberto Damasceno (XXX.545.837-XX) , recusando seu registro;
9.2. dispensar a devolução dos valores indevidamente recebidos até a data da ciência pela Fundação Universidade Federal de Mato Grosso, do presente acórdão, com base no Enunciado 106 da Súmula da Jurisprudência do TCU;
9.3. determinar à Fundação Universidade Federal de Mato Grosso que:
9.3.1. faça cessar os pagamentos decorrentes do ato impugnado, comunicando ao TCU, no prazo de 15 dias, as providências adotadas, nos termos dos arts. 262, caput, do Regimento Interno do TCU, 8º, caput, da Resolução-TCU 206/2007 e 19, caput, da Instrução Normativa-TCU 78/2018;
9.3.2. esclareça ao interessado que ele poderá:
9.3.2.1. optar por permanecer na inatividade, desde que seja providenciada alteração na fundamentação legal da sua concessão, de forma a contemplar a regra prevista  no artigo 40, § 1.º, inciso III, alínea "b", da Constituição Federal, com a redação dada pela Emenda Constitucional 20/1998 (aposentadoria voluntária com proventos proporcionais a 31/35, aos 65 anos de idade, se homem) , excluído o tempo impugnado na condição de aluno aprendiz, e observado o cálculo previsto no artigo 1º da Lei 10.887/2004; ou
9.3.2.2. retornar à atividade para ampliar a proporção de seus proventos até a idade limite de 75 anos, definida para a aposentadoria compulsória pela Lei Complementar 153, de 3 de dezembro de 2015. Nesse caso a nova aposentadoria se dará pelas regras vigentes no momento da inativação;
9.3.3. informe ao interessado que, no caso de não provimento de recurso eventualmente interposto, deverão ser repostos os valores recebidos após a ciência deste acórdão pela Fundação Universidade Federal de Mato Grosso;
9.3.4. comunique imediatamente ao interessado o teor do presente acórdão, notadamente no que diz respeito aos esclarecimentos emitidos, encaminhando ao TCU, no prazo de 30 dias, comprovante da data de sua ciência, nos termos do art. 4º, § 3º, da Resolução-TCU 170/2004;
9.3.5. no caso de haver opção pela aposentadoria com proventos proporcionais, nos termos sugeridos no subitem 9.3.2.1 supra, emita novo ato, submetendo-o ao TCU, no prazo de 30 dias, nos termos dos arts. 262, § 2º, do Regimento Interno do TCU, c/c o art. 19, § 3º, da Instrução Normativa-TCU 78/2018.
9.4. determinar à Secretaria de Fiscalização de Pessoal que monitore o cumprimento das determinações especificadas no item 9.3 (e subitens) deste acórdão.

Ato de concessão de aposentadoria emitido pela Fundação Universidade Federal de Mato Grosso. Apreciação para fins de registro.

Primeira Câmara

3. Interessado: Paulo Roberto Damasceno (XXX.545.837-XX).

13.1. Ministros presentes: Walton Alencar Rodrigues (Presidente), Benjamin Zymler e Vital do Rêgo (Relator).
13.2. Ministro-Substituto convocado: Augusto Sherman Cavalcanti.
13.3. Ministro-Substituto presente: Weder de Oliveira.

ACORDAO-COMPLETO-2385050

Acórdão 8552/2020 - Primeira Câmara

ACORDAO-COMPLETO-2357151

Acórdão 4529/2019 - Primeira Câmara

ACORDAO-COMPLETO-2432203

Acórdão 11310/2020 - Primeira Câmara

Paulo Roberto Damasceno

VITAL DO RÊGO

Adoto como relatório, com os devidos ajustes de forma, a instrução de peça 15, elaborada no âmbito da Secretaria de Fiscalização de Pessoal, com a qual, se manifestou de acordo, o corpo gerencial daquela unidade técnica especializada (peça 16) , a seguir transcrita:
INTRODUÇÃO
1.	Trata-se de ato de concessão de aposentadoria de Paulo Roberto Damasceno (CPF XXX.545.837-XX) , ex-servidor da Fundação Universidade Federal de Mato Grosso.
2.	O ato foi submetido, para fim de registro, à apreciação do Tribunal de Contas da União (TCU) , de acordo com o art. 71, inciso III, da Constituição Federal. O cadastramento e a disponibilização ao TCU ocorreram por intermédio do Sistema de Apreciação e Registro de Atos de Admissão e Concessões, na forma dos arts. 2º, caput e incisos I a VI, e 4º, caput, da Instrução Normativa - TCU 78/2018.
HISTÓRICO
3. Em 2013, esta Unidade Técnica encaminhou diligência ao órgão de origem (peça 2) , solicitando os seguintes documentos:
a) cópias dos Mapas de Apuração do Tempo de Serviço, juntando, cópias das certidões dos tempos averbados, inclusive a relativa ao tempo de aluno-aprendiz, bem como a portaria de aposentadoria do interessado;
b) Cópia da documentação que comprove o efetivo labor do então estudante na execução de encomendas recebidas pela escola, com a menção expressa do período trabalhado e da remuneração recebida, conforme exigido pelo Acórdão 2024/2005-TCU-Plenário, relativamente ao tempo de 3 anos, 9 meses e 18 dias de tempo de serviço averbado na condição de Aluno Aprendiz.
4. Em resposta, a Universidade Federal de Mato Grosso encaminhou os documentos acostados à peça 4.
5. Após análise dos documentos encaminhados pela entidade de origem, esta Unidade Técnica constatou a necessidade de enviar oitiva ao interessado, com vistas a assegurar a oportunidade do uso das garantias constitucionais do contraditório e da ampla defesa, em relação à seguinte inconsistência:
Insuficiência na comprovação dos requisitos exigidos na legislação para o cômputo do tempo de serviço na condição de aluno aprendiz (3 anos,9 meses e 18 dias) , conforme entendimento deste Tribunal de Contas (Súmula TCU 96 e Acórdão 2024/2005-TCU-Plenário) 
6.	A resposta do Sr. Paulo Roberto Damasceno está anexada à peça 11.
EXAME TÉCNICO
7.	O ex-servidor Paulo Roberto Damasceno aposentou-se no cargo de Engenheiro Agrônomo em 3/10/2003 aos 53 anos de idade, após 34 anos de tempo de serviço.
8. No referido ato, consta o total de 3 anos, 9 meses e 18 dias relativos a tempo de aluno-aprendiz.
Do tempo de aluno-aprendiz
9.	A jurisprudência pacífica do TCU a respeito do tema foi consolidada no Enunciado 96 da Súmula da Jurisprudência da TCU, cuja redação original remonta a 1976. A redação atual, aprovada em 1994, é transcrita a seguir:
Conta-se para todos os efeitos, como tempo de serviço público, o período de trabalho prestado, na qualidade de aluno-aprendiz, em Escola Pública Profissional, desde que comprovada a retribuição pecuniária à conta do Orçamento, admitindo-se, como tal, o recebimento de alimentação, fardamento, material escolar e parcela de renda auferida com a execução de encomendas para terceiros.
10. Por meio do Acórdão 2024/2005-TCU-Plenário, relator Lincoln Magalhães da Rocha, foram detalhados os seguintes parâmetros para verificação do atendimento àquele enunciado:
 (...) 
9.3. determinar à Secretaria Federal de Controle Interno que oriente as diversas escolas federais de ensino profissionalizante no sentido de que:
9.3.1. a emissão de certidão de tempo de serviço de aluno-aprendiz deve estar baseada em documentos que comprovem o labor do então estudante na execução de encomendas recebidas pela escola e deve expressamente mencionar o período trabalhado, bem assim a remuneração percebida;
9.3.2. a simples percepção de auxílio financeiro ou em bens não é condição suficiente para caracterizar a condição de aluno-aprendiz, uma vez que pode resultar da concessão de bolsas de estudo ou de subsídios diversos concedidos aos alunos;
9.3.3. as certidões emitidas devem considerar apenas os períodos nos quais os alunos efetivamente laboraram, ou seja, indevido o cômputo do período de férias escolares;
9.3.4. não se admite a existência de aluno-aprendiz para as séries iniciais anteriormente à edição da Lei n.º 3.552, de 16 de janeiro de 1959, a teor do art. 4º do Decreto-lei n.º 8.590, de 8 de janeiro de 1946.
11.	 Os parâmetros detalhados no Acórdão 2024/2005-TCU-Plenário (relator Lincoln Magalhães da Rocha) , foram confirmados por julgados posteriores do TCU, a exemplo dos Acórdãos 8.679/2011 (relator Valmir Campelo) , 3.608/2013 (relator Benjamin Zymler) e 1.952/2014 (relator Augusto Sherman) da Primeira Câmara e 5.790/2011 (relator Raimundo Carreiro) da Segunda Câmara.
12.	 Tendo em vista que a aposentadoria em comento foi concedida em 3/10/2003, cabe observar o entendimento do STF no sentido de que, nas aposentadorias concedidas anteriormente ao Acórdão 2024/2005-TCU-Plenário, deve ser exigido tão somente o atendimento dos requisitos então vigentes, ou seja, aqueles do Enunciado 96 da Súmula da Jurisprudência do TCU (MS - STF 32.245-DF, MS - STF 28.105-DF, MS - STF 31.477-DF, MS - STF 27.476-DF, MS - STF 30.453-DF, MS - STF 28.576-DF, MS - STF 27.615-AL, MS - STF 29.069-DF e MS - STF 28.399-DF) .
13.	 Cabe, assim, no presente caso, verificar o atendimento dos requisitos do Enunciado 96 da Súmula da Jurisprudência do TCU. A redação atual, aprovada em 1994 e vigente quando da emissão do ato, é transcrita novamente a seguir:
Conta-se para todos os efeitos, como tempo de serviço público, o período de trabalho prestado, na qualidade de aluno-aprendiz, em Escola Pública Profissional, desde que comprovada a retribuição pecuniária à conta do Orçamento, admitindo-se, como tal, o recebimento de alimentação, fardamento, material escolar e parcela de renda auferida com a execução de encomendas para terceiros.
14.	 Transcritos os requisitos então exigíveis, após análise das certidões e documentos juntados à peça 4, p. 2-3, não se verificou menção a todos os requisitos previstos no Enunciado 96.
15. Em suas alegações de defesa, o interessado, em suma, alega que, quando ingressou na Escola Agrotécnica Federal de Barbacena, foi informado de que o tempo seria contado para fins de aposentadoria (peça 11, p. 1) . Ademais, juntou aos autos os documentos de peça 11, p. 2-7.
16.	 Como se vê, o interessado não trouxe aos autos nenhum documento ou informação capaz de modificar o entendimento defendido por esta Unidade Técnica.
17. Excluído o tempo de aluno-aprendiz, 3 anos, 9 meses e 18 dias, o interessado não cumpre os requisitos para aposentadoria sob o fundamento legal utilizado e nem sob qualquer outro dispositivo legal.
18.	 Desta forma, o interessado deve retornar à atividade para cumprir os requisitos legais para nova aposentadoria, que se dará sob as regras vigentes à época.
19.	 Assim, o ato em tela deve ser considerado ilegal, tendo seu registro negado.
CONCLUSÃO
20.	 Em razão do exposto e tendo em vista as análises realizadas no ato constante do presente processo, esta Unidade Técnica propõe que o ato de aposentadoria de Paulo Roberto Damasceno seja considerado ilegal, tendo em vista a utilização de tempo de aluno-aprendiz em desacordo com o entendimento desta Corte de Contas.
PROPOSTA DE ENCAMINHAMENTO
21.	 Ante o exposto, e de conformidade com o preceituado nos artigos 71, III, da Constituição Federal de 1988; 1º, V, e 39, II, da Lei 8.443/1992; 1º, VIII, 259, II, e 260, § 1º, do Regimento Interno/TCU, propõe-se:
a) considerar ilegal o ato em favor de Paulo Roberto Damasceno (CPF XXX.545.837-XX) , tendo em vista a utilização de tempo de aluno-aprendiz em desacordo com o entendimento desta Corte de Contas;
b) dispensar a devolução dos valores indevidamente recebidos até a data da ciência pelo órgão de origem do acórdão que vier a ser proferido, com base no Enunciado 106 da Súmula da Jurisprudência do TCU;
c) determinar à entidade de origem que:
c.1) faça cessar os pagamentos decorrentes do ato impugnado, comunicando ao TCU, no prazo de quinze dias, as providências adotadas, nos termos dos arts. 262, caput, do Regimento Interno do TCU;
c.2) esclareça ao interessado que, com a exclusão do referido tempo, o ex-servidor não pode permanecer aposentado, devendo retornar à atividade para cumprir os requisitos legais para a aposentação, a qual se dará com as regras vigentes no momento da nova aposentadoria;
c.3) dê ciência, no prazo de 15 (quinze) dias, contados da notificação, do inteiro teor desta deliberação ao interessado, alertando-o de que o efeito suspensivo proveniente da interposição de eventuais recursos junto ao TCU não o exime da devolução dos valores percebidos indevidamente, caso o recurso não seja provido, e encaminhe ao TCU, no prazo de trinta dias, comprovante da data de ciência pelo inativo;
O Ministério Público, representado nos autos pela Procuradora-Geral Dra. Cristina Machado da Costa e Silva, manifestou-se de acordo com a proposição da unidade técnica (peça 17) .
É o Relatório.

não há.

Procuradora-Geral Cristina Machado da Costa e Silva.

APOSENTADORIA. AVERBAÇÃO DE TEMPO DE SERVIÇO NA CONDIÇÃO DE ALUNO APRENDIZ PARA FINS DE APOSENTADORIA NO REGIME ESTATUTÁRIO EM DESACORDO COM OS REQUISITOS PREVISTOS NO ENUNCIADO 96 DA SÚMULA DE JURISPRUDÊNCIA DO TCU. OITIVA NOS TERMOS DO ACÓRDÃO 587/2011-TCU-PLENÁRIO. ILEGALIDADE. DETERMINAÇÕES.

APOSENTADORIA (APOS)

Secretaria de Fiscalização de Pessoal (Sefip).

Aprecia-se, nesta oportunidade, ato de concessão de aposentadoria emitido pela Fundação Universidade Federal de Mato Grosso em favor do ex-servidor Paulo Roberto Damasceno. 
Na instrução de peça 15, a Sefip, após realizar a oitiva do interessado, propõe a ilegalidade do ato constante dos autos em razão da averbação de tempo de serviço na condição de aluno aprendiz em desacordo com os requisitos prescritos no Enunciado 96 da Súmula de Jurisprudência do TCU. 
O Ministério Público junto ao TCU, em sua manifestação regimental (peça 17) , ratifica as conclusões formuladas pela unidade técnica. Propõe, em adição ao parecer da unidade técnica, que o interessado seja orientado sobre as opções de que dispõe para se manter na inatividade.
-II-
No mérito, registro minha concordância com a proposta formulada pela unidade técnica, aquiescida pela manifestação do MPTCU, razão pela qual acolho os pareceres precedentes por seus próprios fundamentos, valendo-me, para tanto, da técnica da motivação per relationem, sem prejuízo de tecer os breves comentários a seguir.
No que diz respeito à averbação de tempo na condição de aluno aprendiz, verifico que a situação do interessado era a seguinte, no momento da inativação, quando se computou o tempo mencionado: 
	Nome
	Data da inativação
	Idade na inativação
 (anos) 
	Idade atual
 (anos) 
	Tempo questionado
	Modalidade de aposentadoria

	Paulo Roberto Damasceno
	3/10/2003
	53 anos
	68 anos
	3 anos, 9 meses e 18 dias (aluno-aprendiz) 
	Voluntária com proventos proporcionais (90/100) 

Em sua defesa o interessado alega, em síntese, que quando ingressou na Escola Agrotécnica Federal de Barbacena, foi informado de que o tempo seria contado para fins de aposentadoria.
Observo que a documentação fornecida pelo interessado (peça 11) não comprova o labor na condição de aluno aprendiz nos termos do que prescreve o Enunciado 96, da súmula de jurisprudência do TCU. 
Também não atendem ao referido enunciado, as certidões de tempo de serviço emitidas pela Escola Agrotécnica Federal de Alegre (peça 4, p. 2) e nem a fornecida pela Escola Agrotécnica Federal de Barbacena (peça 4, p. 3) , eis que não fazem menção a nenhum tipo de remuneração ou mesmo auxílio recebido pelo ex-aluno. Também não há qualquer registro de trabalho prestado na execução de encomendas, mas apenas à percepção de "retribuição indireta" a título de "alimentação, calçados, vestuário, atendimento médico-odontológico e pousada".
Ocorre que os referidos subsídios estatais não evidenciam nenhuma atividade laboral razão pela qual não preenchem os requisitos estabelecidos pelo Enunciado 96 da Súmula de Jurisprudência do TCU, cujo teor transcrevo a seguir:
"Conta-se para todos os efeitos, como tempo de serviço público, o período de trabalho prestado, na qualidade de aluno-aprendiz, em Escola Pública Profissional, desde que comprovada a retribuição pecuniária à conta do Orçamento, admitindo-se, como tal, o recebimento de alimentação, fardamento, material escolar e parcela de renda auferida com a execução de encomendas para terceiros.
Portanto, o tempo averbado na condição de aluno aprendiz deve ser excluído da aposentadoria em questão, eis que não atende os requisitos para ser computado na inativação em análise. Com a exclusão do lapso temporal inquinado, o interessado conta com 31 anos e 8 dias de tempo para aposentadoria. Assim, a concessão em epígrafe não reúne condições para receber a chancela da legalidade.
Por fim, cabe esclarecer ao interessado que resta a ele: (i) retornar à atividade para completar o tempo excluído ou (ii) permanecer aposentado, caso seja providenciada alteração na fundamentação legal da sua concessão, de forma a contemplar a regra atual prevista no art. 40, §1°, inciso III, alínea "b", da Constituição Federal, calculando-se os proventos nos termos do art. 40, §§ 3º e 17, da Constituição Federal, e art. 1º da Lei 10.887/2004, na proporção 31/35.
	Ante o exposto, VOTO para que seja adotada a minuta de acórdão que ora trago ao exame deste Colegiado.
TCU, Sala das Sessões Ministro Luciano Brandão Alves de Souza, em 23 de abril de 2019.
Ministro VITAL DO RÊGO 
Relator